臺灣高等法院臺中分院刑事判決　　　　　　　　　　九十年度上訴字第一七二一號
　　上　訴　人
　　即　被　告　甲○○
　　選任辯護人　陳益盛
右上訴人因偽造文書等案件，不服臺灣臺中地方法院九十年度訴字第三一二號中華民
國九十年七月十日第一審判決（起訴案號：臺灣臺中地方法院檢察署八十九年度偵字
第四四七四號），提起上訴，本院判決如左：
      主  文
原判決撤銷。
甲○○共同意圖供行使之用，而偽造有價證券，處有期徒刑壹年捌月。緩刑參年。
聯邦銀行民國八十六年四月二日借款契約書上之「陳建元」署押貳枚、印文陸枚，發
票日均為民國八十六年四月二十四日、面額均為新台幣伍拾萬元之本票貳紙其上發票
人「陳建元」署押各壹枚、印文各枚，國民身分證上「陳建元」印文壹枚，及偽刻
之「陳建元」印章壹只均沒收。
    事  實
一、甲○○於民國（下同）八十五年十二月底任職聯邦商業銀行股份有限公司（下簡
    稱聯邦銀行）擔任業務員，從事招攬借款、貸款業務，除按月領取固定底薪外，
    尚依其貸款案件收取手續費中（千分之四）百分之二十佣金，為拓展客源，甲○
    ○平日即與代書配合向銀行辦理貸款以賺取佣金。於八十六年二月底（公訴人誤
    載為同年三月間），甲○○自年籍不詳之吳代書（已成年）處獲悉劉美玲（經原
    審法院檢察署檢察官為不起訴處分確定）前向吳代書以高利借款，尚積欠款項未
    還，且急需現款供開設洗衣店之用，欲向銀行辦理利息較低之房屋抵押貸款，然
    因劉美玲欠缺保證人，無法符合銀行之貸款規定，甲○○為賺得手續費百分之二
    十之佣金，於八十六年四月一日向劉美玲偽稱，已代劉美玲覓得自己朋友充當借
    款保證人，使不知情之劉美玲誤信甲○○已代為覓得朋友充當保證人，於銀行徵
    信人員簽約核對保時配合，由該年籍不詳亦具有共同犯意聯絡之成年男子持陳建
    元於八十四年八月初遺失之身分證及於不詳時地偽刻之「陳建元」印章一只，假
    冒陳建元，於八十六年四月二日三人同至臺中市○○○路○段三六七號聯邦銀行
    臺中分行二樓，先由劉美玲於聯邦銀行吉祥理財貸款申請書申請人資料欄填寫資
    料，並書寫姓名、蓋用印文後，再由該年籍不詳之成年男子於該申請書保證人資
    料欄填寫陳建元資料，於借款契約書連帶保證人欄及對保欄內各簽署「陳建元」
    署押一枚，蓋用偽造「陳建元」印章於其上，偽造「陳建元」印文六枚，並在其
    所持之陳建元國民身分證上蓋用偽造「陳建元」印章於其上，偽造「陳建元」印
    文一枚，再於聯邦銀行出具之發票日同為八十六年四月二十四日、面額均為五十
    萬元之本票，於發票人欄下簽寫「陳建元」署押各一枚，並蓋用前開偽造之「陳
    建元」印章，偽造「陳建元」印文各三枚，完成與劉美玲共同發票之程序後，連
    同前開偽簽之申請書、借款契約書交還承辦貸款業務之聯邦銀行職員林佳諭持以
    行使，足以生損害於陳建元本人及聯邦銀行審核保證人資料之正確性，甲○○並
    因而獲取佣金新台幣（下同）二千元。嗣劉美玲因償還貸款逾期（八十八年七月
    二十四日），經聯邦銀行依保證人之地址以書面催告時，為真正之陳建元（陳建
    元於八十六年五月二十七日改名為丙○○）發現上情，始報警處理。
二、案經臺中市警察局移送台灣臺中地方法院檢察署檢察官偵查起訴。
    理  由
一、訊據被告甲○○對於經由吳代書介紹，而申辦劉美玲向聯邦銀行貸款之案件，於
    右開時間與劉美玲及自稱「陳建元」之成年男子同至聯邦銀行辦理貸款簽約對保
    手續等事實供承不諱，惟矢口否認有何偽造有價證券、行使偽造文書等犯行，辯
    稱：該貸款案之保證人自稱陳建元者並非伊介紹，係劉美玲自己找的，保證責任
    需擔負二十年，伊不可能為賺取區區二千元之佣金，而甘冒偽造文書、偽造有價
    證券等刑事責任云云。經查：
１、陳建元之國民身分證係於八十四年八月初遺失，嗣於八十六年四月二日遭冒用為
    劉美玲之連帶保證人而向聯邦銀行申請貸款，陳建元則於八十五年二月二十六日
    出境，截至八十六年五月二十日始入境臺灣一情，業據被害人丙○○（陳建元於
    八十六年五月二十七日改名為丙○○）於警訊時證述明確，有各該訊問筆錄在卷
    可按，復有陳建元之國民身分證二份、入出境資料一份，及聯邦銀行吉祥理財貸
    款申請書、借款契約書各一份、本票影本二紙在卷可稽，是本件貸款案之保證人
    、本票發票人等資料及署押、印文顯非陳建元即丙○○本人所親為，堪以認定。
２、雖被告甲○○辯稱：該保證人係劉美玲所找的等語，然為證人劉美玲堅詞否認，
    並迭自警訊、檢察官偵訊迄原審及本院審理期間證稱：伊係因找不到保人，故先
    向吳代書借款三十萬元，利息較高，後因由吳代書介紹被告轉向聯邦銀行借款，
  被告要伊找保證人，並要伊男友李廣泉當保證人，惟因伊男友先前信用不佳，不
    能當保證人，又不想讓家人知道伊急需資金之事，故被告於當日早上打電話給伊
    說已找到朋友可為伊擔任保證人，並約好在中港路聯邦銀行後面之咖啡廳三人碰
    面，同時教導伊向銀行說該不知名之成年男子係伊之未婚夫，俾能符合貸款之對
    保條件，因被告是銀行人員，為能順利取得貸款始相信配合之，況若伊有能力覓
    尋保證人，即會找原先貸款的臺中區中小企業銀行股份有限公司（下簡稱臺中中
    小企銀）辦理貸款等情（詳見臺灣臺中地方法院檢察署八十九年度偵字第四四七
    四號卷第一一九頁至第一二二頁），核與證人李廣泉於警訊、檢察官偵訊時及原
    審以及本院調查時證述情節相符，有各該訊問筆錄在卷可按。而觀劉美玲於八十
    三年六月六日取得門牌號碼臺中市○區○○路三一三號六樓之三房屋及持分之基
    地之所有權，並於八十七年六月三日將上開房地之所有權移轉予劉美玲之母劉賴
    鳳，其間除於八十六年四月間向聯邦銀行辦理抵押貸款發生本件偽造文書爭議
    外，劉美玲並曾於八十三年六月間及八十六年二月間分別以上開房地分別向臺中
    中小企銀及廖雪珠設定抵押借款，此有臺中市中山地政事務所各該登記申請書影
    本附卷可稽。以劉美玲有前揭不動產可設定抵押權予債權人供擔保之情形下，若
    劉美玲有能力且有意覓尋該不知姓名之成年男子人持陳建元遺失之證件冒充陳建
    元向銀行辦理借款，衡情即無先以較高利息向民間代書借款後，再覓由他人持證
    件冒充保證人向銀行辦理抵押貸款償還之理。且劉美玲於本院九十年十月十九日
    調查時再度堅決指稱：「（問：你如何知道陳建元係甲○○找的？）因為他有說
    要找一個人幫我擔保，那天在中港路舊銀行跟我講的。（問：你們怎麼去的？）
    那天早上我們約好在舊聯邦銀行外面的咖啡廳見面，為我擔保的人也有來，我是
    第一次看到，甲○○說那人是他的朋友，要幫我擔保，叫我每次的錢一定要正常
    繳，然後就進去辦，由一位女性職員去辦」等語（詳見本院審理卷第二十九頁）
    ，業已就被告甲○○文告何介紹冒名之陳建元為明之指證。
３、再者，劉美玲向聯邦銀行貸款之本案有關設定抵押權事宜，係由被告甲○○轉由
    代書陳世春辦理，整個案件自對保程序乃至撥款事宜均透過被告甲○○互為聯絡
    ，亦據聯邦銀行經辦人員林佳諭及土地登記代理人陳世春於警訊、偵審中證述在
    卷，而被告甲○○係從事招攬借款人向銀行辦理貸款，收取銀行給付佣金為報酬
    之業務員，除基本底薪外，另按件計酬，易言之，其業績之好壞攸關其薪資之高
    低，被告甲○○雖供稱其成功率不低，然與證人林佳瑜於原審審理時證稱：被告
    從事招攬放款案件很多，但成功率不高等語（詳見原審審理卷第三十七頁）不符
    ，且劉美玲於警訊時即證稱：「他與一名自稱『陳建元』的男子已經在那裡等我
    ，甲○○介紹我認識，並教我與跟行審核人應話」等語（詳見臺灣臺中地方法院
    檢察署八十九年度偵字第四四七四號卷第十一頁背面），是被告必在意案件成功
    率，故在劉美玲急需現金週轉且覓尋不著保證人之情形下，被告為劉美玲覓尋保
    證人由被告甲○○教導其如何應付銀行對保，於銀行核保人員詢問劉美玲與被告
    甲○○所介紹之人「陳建元」之關係，雖劉美玲為不實之回話，然因被告甲○○
    介紹冒名陳建元者為其朋友，亦無從認定劉美玲已知悉「陳建元」係遭冒名者。
４、辯護意旨雖以：本件貸款之受益人應為吳代書及劉美玲，被告所得之利益不過區
    區二千元，另本件原審判決並未就被告之犯意予以調查，即認被告涉有本件犯行
    ，顯有未洽等語，惟查：、本件劉美玲固證稱：吳代書收費是所借得金額百分
    之五，包括一些手續費、及之前欠十萬元，吳代書共向我收取二十五元萬」，惟
    劉美玲自始至終均未指證吳代書，為其介紹本件冒名之「陳建元」為其保證人，
    反指證為其介紹本件冒名之「陳建元」為其保證人之人係被告甲○○，果吳代書
    係為劉美玲介紹本件冒名之「陳建元」，則劉美玲於繳交吳代書上開鉅額費用，
    仍遭吳代書以冒名之人為其擔任保證人，而有受刑事訴追之虞，劉美玲斷無不指
    證吳代書為其介紹本件冒名之「陳建元」為其保證人之理。而證人李廣泉亦於本
    院調查時證稱：「（問：吳代書有無說要幫你找證人？）沒有。」等語（詳本院
    審理卷第五十六頁），而要找合格證人部分，證人李廣泉亦證稱：「我是跟劉美
    玲去銀行貸款，銀行告訴我們要去找保證人，要求我媽媽當保證人，但我們不想
    讓家人知道，所以看報紙才找到吳代書，我們是透過報紙才找到吳代書」等語（
    詳見本院審理卷第五十五頁）。況被告甲○○亦自始至終未指稱本件冒名之「陳
    建元」為吳代書所介紹，於警訊時指稱：「貸款人並非我介紹，是劉美玲自己找
    的，我們銀行並不提供貸款保證人」等語（詳見臺灣臺中地方法院檢察署八十九
    年度偵字第四四七四號卷第十三頁背面），且吳代書與被告甲○○認識之經過，
    據被告甲○○於本院調查時供稱：「吳代書自己來找我，我也是第一次見到他」
    等語，被告甲○○及劉美玲自始至終均未指證陳建元係吳代書所介紹，本件自無
    從僅憑吳代書有收取費用即認定上開冒名「陳建元」之人係吳代書所介紹，而認
    定吳代書及該冒名「陳建元」之人與被告甲○○均係共犯。」，另劉美玲於借得
    款項後，不僅需負償還之責，且需遭中間人層層剝削，劉美玲應無於尋得冒名之
    人貸得款項即獲有利益，反之應負更大的償還責任，是辯護意旨認劉美玲係貸款
    之受益人應犯有本件犯行云云，即有誤會。、另據劉美玲上開證稱：被告甲○
    ○向其指稱需按時還錢，並教導劉美玲向銀行表示該不知名冒名「陳建元」之成
    年男子係劉美玲之未婚夫，而證人即辦理本件核保之林佳瑜於原審調查時亦證稱
    ：「是的。她（指劉美玲）說陳（冒充陳建元之人）是她的未婚夫」等語（詳見
    原審卷第三十七頁背面），更足證劉美玲上開於偵查中指證被告甲○○教導伊要
    向銀行表示該不知名冒名「陳建元」之成年男子係未婚夫等語，與事實相符，是
    本件被告甲○○於認定劉美玲與吳代書之交易間並無問題，而劉美玲於被告甲○
    ○一再叮嚀應按時繳款後，被告甲○○認劉美玲應不未按時繳款而遭銀行查覺其
    介紹冒名之「陳建元」為求順利獲得二千元之利益，而為劉美玲介紹冒名「陳建
    元」之人為其保證人，至堪認定。
５、綜上所陳，被告甲○○辯稱該保證人乃劉美玲所找，而非伊所找的，顯無可採，
    本件事證明確，被告犯行至堪認定。
二、核被告甲○○所為，係犯刑法第二百零一條第一項意圖供行使之用而偽造有價證
    券罪及第二百十六條、第二百十條行使偽造私文書罪。查被告甲○○及該冒用陳
    建元者於劉美玲與林佳諭簽約對保時均在場，劉美玲與該自稱陳建元之保證人均
    在林佳諭提出聯邦銀行出具之面額均為五十萬元、發票日同為八十六年四月二日
    之本票發票人欄簽署姓名，並蓋用偽造印章，被告甲○○對於該自稱陳建元者偽
    簽本票一情自不能諉為不知，亦同在其犯意聯絡內，公訴人雖未就偽造有價證券
    犯行提起公訴，然查此部分犯行與已起訴部分具有方法與結果之牽連關係，為牽
    連犯，基於審判不可分之法理，本院自得一併審理；另公訴人雖謂被告甲○○涉
    犯刑法第三百三十九條第一項詐欺取財罪嫌，然未見其事實及理由欄提及被告施
    用何種詐術、致陷錯誤等詐欺取財之構成要件，且本案被告甲○○所獲得之利益
    應僅為其於聯邦銀行之業績因而提昇及得以獲取該案手續費百分之二十之佣金，
    然被告雖與該自稱陳建元者共犯偽造文書、偽造有價證券，使劉美玲得以順利獲
    貸，但決定劉美玲是否核貸之因素並非僅取決於被告提供該人保要素，尚須有物
    保，經由聯邦銀行貸款部分審核結果，認為劉美玲所提供之人保及物保足供清償
    ，方才准予貸與，並非僅憑被告提供自稱陳建元者之人保條件，聯邦銀行即須准
    貸，已據林佳諭到庭具結證述明確，況本案通過核貸後，被告獲得之利益亦僅為
    該案件手續費之百分之二十佣金即二千元，該利益固係因劉美玲通過核貸後，被
    告所因此可向銀行所獲取之報酬，然究非因被告一提供陳建元此一人保條件，即
    可獲得，尚須經過審核人員之嚴格審核，難認被告之提供自稱陳建元者之人保資
    料，與其自聯邦銀行間所獲得之佣金具有相當因果關係，是公訴人認被告涉犯刑
    法詐欺犯行，尚無證據足以證明，惟公訴人認此部分與前開已成罪部分具有牽連
    犯關係，基於同上一法理，本院不另為無罪判決之諭知。本件冒名陳建元之人於
    偽刻印章後，進而於借款契約書、本票上偽造印文，及偽造署押行為，均係偽造
    私文書之部分行為；至其偽造私文書後持以行使，偽造之低度行為應為嗣後行使
    之高度行為所吸收；行使偽造有價證券之低度行為，應為偽造之高度行為所吸收
    ，均不另論罪。又該自稱陳建元者於二紙本票上接續發票，乃本於一個偽造有價
    證券之接續犯行，應仍僅論以一偽造有價證券罪。至被告甲○○前開所犯二罪，
    具有方法與結果之牽連關係，為牽連犯，依刑法第五十五條規定從一重之意圖供
    行使之用，而偽造有價證券罪處斷。被告甲○○與冒稱陳建元之年籍不詳成年男
    子彼此間具有犯意聯絡及行為分擔，為共同正犯（公訴人雖認吳代書亦與甲○○
    與冒稱陳建元之年籍不詳成年男子有共同犯意聯絡，惟如前述理由欄一之４所述
    ，本件被告甲○○及劉美玲自始至終均未指證冒稱陳建元之年籍不詳成年男子係
    吳代書所介紹，且查無其他積極證據足資證明吳代書涉有本件偽造有價證券等犯
    行，顯無從認定吳代書與被告甲○○及冒稱陳建元之年籍不詳成年男子有共同犯
    意聯絡，併此敘明）。查被告甲○○所犯偽造有價證券罪乃三年以上十年以下有
    期徒刑，得併科三千元以下罰金之罪，而被告甲○○於本案所能獲取之利益僅區
    區二千元，且被告甲○○前無不良素行，有臺中地方法院檢察署刑案資料查註紀
    錄表及臺灣高等法院被告全國前案紀錄表各一紙附卷可稽，情輕法重，倘因而入
    獄，勢必斷送其美好前程，況系爭本票二紙目前均仍留存於聯邦銀行內，聯邦銀
    行亦已知悉該本票有遭偽造可能，尚未流通至第三人手中，損害不致擴大，是本
    案被告甲○○所獲得利潤不高，情堪憫恕，雖處以法定最輕刑度仍嫌過重，爰依
    刑法第五十九條規定減輕其刑。原審判決認被告甲○○罪證明確予以論罪科刑，
    固非無見，惟按、原審判決主文欄及事實欄均載稱：「發票日均為民國八十六
    年四月二日、面額均為新台幣伍拾萬元之本票貳紙」，惟卷附本票二紙其發票日
    均為「八十六年四月二十四日」（原審審理卷第六十六頁），與事實顯有不符。
    、原審判決認被告甲○○與吳代書有共同犯意聯絡，遽認吳代書與被告甲○○
    為共犯，然如前理由欄一之４所述，本件尚查無積極證據足資證明吳代書與被告
    被告甲○○有共同犯意聯絡，原審上開認定即有未洽，被告上訴否認犯行指摘原
    審判決不當，雖無理由，惟原審判決既有上開可議之處，自應由本院予以撤銷改
    判。爰審酌被告甲○○身為銀行從業人員，明知使用不實資料，除損及該真實姓
    名者經濟信用外，尚破壞金融交易安全及秩序，竟仍為提高其自身業績，圖謀賺
    取佣金，不惜以身試法，偽造文書、有價證券持以借貸，暨考其品行、動機、手
    段及所生危害等一切情狀，量處有期徒刑壹年捌月。又被告甲○○僅有一次犯行
    ，所得復僅二千元，而其前並無其他犯罪紀錄，公訴人僅於犯行使偽造文書之罪
    名下，即具體對被告被告甲○○求刑二年四月，尚嫌過重，附予敘明。末查，被
    告甲○○前未曾受有期徒刑以上刑之宣告，有前開紀錄表在卷可按，其於案發時
    僅二十五歲餘，年輕識淺，為賺取業績更上層樓，未詳加思索，致罹刑典，其經
    此偵審教訓，當益知戒慎而無再犯之虞，是本院前認所宣告之刑以暫不執行為適
    當，併予宣告緩刑三年，用啟自新。另聯邦銀行八十六年四月二日借款契約書上
    之「陳建元」署押二枚、印文六枚，發票日均為八十六年四月二十四日、面額均
    為五十萬元之本票二紙其上發票人「陳建元」署押各一枚、印文各三枚，國民身
    分證上「陳建元」印文一枚，及偽刻之「陳建元」印章一只雖未扣案，然不能證
    明業已滅失，均依刑法第二百十九條規定沒收。
據上論斷，應依刑事訴訟法第三百六十九條第一項前段、第三百六十四條、第二百九
十九條第一項前段，刑法第二十八條、第二百零一條第一項、第二百十六條、第二百
十條、第五十五條、第五十九條、第七十四條第一款、第二百十九條，罰金罰鍰提高
標準條例第一條前段，判決如主文。
本案經檢察官乙○○到庭執行職務。
中      華      民      國      九十一   年       七      月     四     日
                                  臺灣高等法院臺中分院刑事第三庭
                                        審判長法  官  陳  朱  貴
                                              法  官  劉  連  星
                                              法  官  胡  忠  文
右正本證明與原本無異。
如不服本判決應於收受送達後十日內向本院提出上訴書狀，其未述上訴之理由者並
得於提起上訴後十日內向本院補提理由書（均須按他造當事人之人數附繕本）。
                                              書記官  許  美  惠
中      華      民      國      九十一   年       七      月     五     日
附錄所犯法條：
刑法第二百十六條
行使第二百十條至第二百十五條之文書者，依偽造、變造文書或登載不實事項或使登
載不實事項之規定處斷。
刑法第二百十條
偽造、變造私文書，足以生損害於公眾或他人者，處五年以下有期徒刑。
刑法第二百零一條第一項
意圖供行使之用，而偽造、變造公債票、公司股票或其他有價證券者，處三年以上十
年以下有期徒刑，得併三千元以下罰金。
                                                                        Ｉ
